臺灣基隆地方法院刑事判決　　　　　　　100年度訴字第354號
公　訴　人　臺灣基隆地方法院檢察署檢察官
被　　　告　黃紘紳
上列被告因偽造文書等案件，經檢察官提起公訴（100 年度偵字
第1432號），因被告所犯為死刑、無期徒刑、最輕本刑為3 年以
上有期徒刑或高等法院管轄第一審案件以外之罪，且於準備程序
進行中，被告先就被訴事實為有罪之陳述，經本院合議庭裁定進
行簡式審判程序，本院判決如下：
    主  文
黃紘紳行使偽造私文書，足以生損害於他人，累犯，處有期徒刑
月，如易科罰金，以新台幣壹仟元折算壹日；又行使偽造私文
書，足以生損害於他人，累犯，處有期徒刑月，如易科罰金，
以新台幣壹仟元折算壹日。應執行有期徒刑肆月，如易科罰金，
以新台幣壹仟元折算壹日。
    事  實
一、黃紘紳前因竊盜案件，經本院以93年度基簡字第651 號判決
    判處拘役40日及有期徒刑6 月確定，分別於民國98年8 月17
    日及99年3 月11日因易科罰金執行完畢（拘役部分不構成累
    犯）。
二、黃紘紳與呂秀琴為鄰居關係，呂秀琴因行動不便，於100 年
    3 月9 日上午11時許，在位於基隆市○○區○○路65巷49之
    2 號住處，委託黃紘紳代為提領新台幣（下同）2 萬元以供
    家用，並將呂秀琴之夫陳大朋所有、平日由呂秀琴管理使用
    ，在基隆愛三路郵局開設帳號00000000000000號帳戶（下稱
    本案帳戶）之存摺及印鑑章交予黃紘紳，黃紘紳因見本案帳
    戶之存款多達數十萬元，思及其積欠債務40萬元急待清償，
    竟意圖為自己不法之所有，於同日上午11時52分許，前往位
    於基隆市○○區○○路19號之基隆仁二路郵局，逾越呂秀琴
    之授權範圍，在郵政存簿儲金提款單之提款金額欄填載38萬
    8,000 元，並在印鑑章欄及更正金額處，盜用陳大朋之印鑑
    章各1 次，虛偽表示陳大朋欲提領38萬8,000 元之意而偽造
    該張提款單，復將該張提款單連同本案帳戶之存摺交予基隆
    仁二路郵局之承辦人而行使之，使該郵局誤信陳大朋或陳大
    朋授權之人提領存款38萬8,000 元而陷於錯誤，將現金38萬
    8,000 元交予黃紘紳，足以生損害於陳大朋、呂秀琴及基隆
    仁二路郵局；黃紘紳領得上開數額之現金後，始發覺提領金
    錢之數額未達其清償債務所需與呂秀琴委其提領金額之總額
    ，遂另行起意，意圖為自己不法之所有，於同日中午12時14
    分許，前往位於基隆市○○區○○路178 號之基隆信義郵局
    ，在郵政存簿儲金提款單之提款金額欄填載1 萬6,000 元，
    並在印鑑章欄內，盜用陳大朋之印鑑章1 次，虛偽表示陳大
    朋欲提領1 萬6,000 元之意而偽造該提款單，復將該提款單
    連同本案帳戶之存摺交予基隆信義郵局之承辦人而行使之，
    使該郵局誤信陳大朋或陳大朋授權之人提領存款1 萬6,000
    元而陷於錯誤，將現金1 萬6,000 元交予黃紘紳，足以生損
    害於陳大朋、呂秀琴及基隆信義郵局，嗣黃紘紳於同日下午
    ，將現金2 萬元及本案帳戶之存摺、印鑑章交予呂秀琴，呂
    秀琴未覺有異，俟呂秀琴之子郭佳安於100 年3 月10日晚間
    查看本案帳戶之存摺，始知上情。
三、案經基隆市警察局第二分局報請臺灣基隆地方法院檢察署檢
    察官偵查起訴。
    理  由
壹、程序事項
    被告黃紘紳所犯者非為死刑、無期徒刑、最輕本刑為3 年以
    上有期徒刑之罪或高等法院管轄第一審案件，其於準備程序
    進行中，先就被訴事實為有罪之陳述，經告知其簡式審判程
    序之旨，並聽取公訴人、被告之意見後，本院合議庭依刑事
    訴訟法第273 條之1 第1 項之規定，裁定由受命法官獨任以
    簡式審判程序進行本案之審理。
貳、實體事項
一、事實認定部分
    上開事實，業經被告於本院審理時坦承不諱，核與證人呂秀
    琴、郭佳安證述之情節相符，復有本案帳戶之存摺影本及中
    華郵政股份有限公司基隆郵局100 年4 月15日基字第100180
    0238號、100 年6 月2 日基字第1001800313號函檢附之郵政
    存簿儲金提款單影本附卷可稽，足認被告之自白與事實相符
    ，事證明確，被告之犯行應堪認定。
二、法律適用部分
（一）按刑法第210 條之偽造文書，以無製作權之人冒用他人名
      義而製作該文書為要件之一，行為人基於他人之授權委託
      ，在授權範圍內即有權代表本人製作本人名義文書，而不
      成立該條之罪，惟若逾越授權範圍之行為，即不得以曾經
      授權而免責（最高法院84年度台上字第3097號、89年度台
      上字第1085號、93年度台上字第2258、6311號判決可資參
      照）。本件被告明知呂秀琴僅委託其自本案帳戶提領2 萬
      元，竟先在基隆仁二路郵局，提領逾越授權範圍之金額38
      萬8,000 元後，復前往基隆信義郵局，自該帳戶提領1 萬
      6,000 元，足見被告提領金錢之數額已逾授權範圍，參酌
      上開所述，自難認被告提領該等款項時，填載郵政存簿儲
      金提款單及蓋用陳大朋印鑑章之行為，係經合法授權，是
      被告於100 年3 月9 日上午11時52分及中午12時14分許，
      在基隆仁二路郵局及信義郵局，填寫郵政存簿儲金提款單
      各1 張，並分別在提款單蓋用陳大朋之印鑑章，用以虛偽
      表示陳大朋欲提領存款38萬8,000 元及1 萬6,000 元之意
      ，應屬盜用陳大朋之印鑑章而偽造該等提款單之行為，而
      被告復將該等提款單連同本案帳戶之存摺交予郵局承辦人
      而行使之，使該等郵局誤認係陳大朋或陳大朋授權之人提
      領存款，分別交付現金38萬8,000 元及1 萬6,000 元予被
      告，足以生損害於陳大朋、呂秀琴及上開郵局，故核被告
      所為，係犯刑法第216 條、第210 條之行使偽造私文書罪
      及同法第339 條第1 項之詐欺取財罪。
（二）被告盜用陳大朋印鑑章之行為，屬於偽造私文書之階段行
      為；偽造私文書之低度行為，復為較高度之行使行為所吸
      收，均不另論罪。至於起訴書記載被告在前述提款單上「
      偽造」陳大朋之印文部分，因起訴書記載被告係在該等提
      款單上，蓋用呂秀琴交付之陳大朋印鑑章，被告亦陳稱其
      於前開時、地臨櫃提領金錢時，係使用呂秀琴交付之陳大
      朋印鑑章等情，堪認前開提款單上「陳大朋」之印文，係
      被告盜用陳大朋之印鑑章所生，並非被告偽造而成，故起
      訴書上述所載「偽造」應屬誤載，附此敘明。
（三）被告行使偽造之提款單，以詐領本案帳戶之存款之行為，
      係以一行為同時觸犯行使偽造私文書及詐欺取財罪，為想
      像競合犯，應從重依行使偽造私文書罪處斷。另被告在基
      隆仁二路郵局，領得現金38萬8,000 元後，因思及所領金
      額未達其清償債務所需及呂秀琴委託提領金錢之總額，始
      前往基隆信義郵局，再度提領現金1 萬6,000 元等情，業
      經被告坦認在卷，足認被告所為前述2 次犯行，犯意應屬
      各別，自應予以分論併罰；至於起訴書就被告在基隆信義
      郵局所為前述犯行，雖未引用刑法第216 條、第210 條及
      同法第339 條第1 項之條文，然起訴書犯罪事實欄已載明
      此部分之事實，並經本院當庭告知罪名，以供被告行使訴
      訟防禦權，本院自應予以審理。
（四）被告曾受前述徒刑之執行完畢，此有臺灣高等法院被告前
      案紀錄表在卷供參，其受徒刑之執行完畢，再為本件2 次
      犯行，係於5 年以內故意再犯有期徒刑以上之罪，均為累
      犯，應依刑法第47條第1 項之規定加重其刑。
（五）爰審酌被告為圖清償所負債務，竟利用呂秀琴對其之信任
      ，趁呂秀琴委託提款之際為本件犯行，使被害人受有損害
      ，所為顯非可取，惟被告於本院審理時已坦承犯行，並全
      數賠償被害人所受之損失，足見其尚知悔悟，犯後態度良
      好等一切情狀，分別量處如主文所示之刑，並均諭知易科
      罰金之折算標準，另依法定其應執行之刑。
（六）末按偽造之印章、印文或署押，不問屬於犯人與否，沒收
      之，刑法第219 條定有明文；而盜用他人真印章所蓋之印
      文，並非偽造印章之印文，不在刑法第219 條所定必須沒
      收之列（最高法院48年台上字第113 號判例可資參照）。
      本件2 張郵政存簿儲金提款單上「陳大朋」之印文3 枚，
      係被告蓋用呂秀琴交付之陳大朋印鑑章所生，已如前述，
      亦即該等印文係屬盜用印章所生之印文，非屬被告偽造之
      印文，依據上開所述，自不在刑法第219 條所定沒收之範
      圍內，是檢察官就前開提款單上「陳大朋」之印文，認應
      依刑法第219 條規定宣告沒收一節，即非有據；至於被告
      偽造之郵政存簿儲金提款單2 張，已由被告交予郵局承辦
      人而行使之，非屬被告所有之物，即亦無從宣告沒收。
據上論斷，應依刑事訴訟法第273 條之1 第1 項、第299 條第1
項前段，刑法第216 條、第210 條、第339 條第1 項、第55條、
第47條第1 項、第41條第1 項前段、第51條第5 款，刑法施行法
第1 條之1 ，判決如主文。
本案經檢察官周懷廉到庭執行職務。
中    華    民    國   100    年    6     月    30    日
                  刑事第三庭法    官  邰婉玲
以上正本證明與原本無異。
如不服本判決應於收受送達後10日內向本院提出上訴書狀，並應
敘述具體理由；其未敘述上訴理由者，應於上訴期間屆滿後20日
內向本院補提理由書（均須按他造當事人之人數附繕本）「切勿
逕送上級法院」。
中    華    民    國   100    年    6     月    30    日
                            書 記 官  蘇鈺婷
附錄論罪法條：
中華民國刑法第210 條
偽造、變造私文書，足以生損害於公眾或他人者，處 5 年以下
有期徒刑。
中華民國刑法第216 條
行使第 210 條至第 215 條之文書者，依偽造、變造文書或登載
不實事項或使登載不實事項之規定處斷。
中華民國刑法第339 條
意圖為自己或第三人不法之所有，以詐術使人將本人或第三人之
物交付者，處 5 年以下有期徒刑、拘役或科或併科 1 千元以下
罰金。